---
title: "Pertemuan 3 - Regresi dengan Peubah Lag"
author: 
- Vita Rizkyana Anggraeni_G1401211065
output:
  html_document:
    theme: yeti
    toc: true
    toc_float: true
  word_document: default
  pdf_document: default
---

## Pemanggilan Packages
```{r, echo=FALSE}
library(rio)
library(dLagM)
library(dynlm)
library(MLmetrics)
library(lmtest)
library(car)
```

## Input Data
Peubah dependen (Y): AQI
Peubah independen (X): o3
```{r}
data <- import("https://raw.githubusercontent.com/vitaarizkyana/PraktikumMPDW/main/Pertemuan%203/Data%20Pertemuan%203.csv")
Yt <- data$AQI #Peubah respon
Xt <- data$o3 #Peubah penjelas
data <- data.frame(Yt,Xt)
View(data)
summary(data)
str(data)
```
## Pembagian Data
```{r}
#Split Data
train<-data[1:57,] # data training berisi 80% data pertama
test<-data[58:72,] # data testing berisi 20% data sisanya
```

## Mengubah data menjadi data time series
```{r}
#data time series
train.ts<-ts(train)
test.ts<-ts(test)
data.ts<-ts(data)
```

## Model Koyck

Model Koyck didasarkan pada asumsi bahwa semakin jauh jarak lag peubah independen dari periode sekarang maka semakin kecil pengaruh peubah lag terhadap peubah dependen.

Koyck mengusulkan suatu metode untuk menduga model dinamis distributed lag dengan mengasumsikan bahwa semua koefisien $\beta$ mempunyai tanda sama.

Model koyck merupakan jenis paling umum dari model infinite distributed lag dan juga dikenal sebagai geometric lag

$$
y_t=a(1-\lambda)+\beta_0X_t+\beta_1Z_t+\lambda Y_{t-1}+V_t
$$

dengan $$V_t=u_t-\lambda u_{t-1}$$

### Pemodelan

Fungsi `koyckDlm()` akan menerapkan model lag terdistribusi dengan transformasi Koyck satu prediktor. Nilai `x` dan `y` tidak perlu sebagai objek *time series* (`ts`). `intercept` dapat dibuat `TRUE` untuk memasukkan intersep ke dalam model.

```{r}
#MODEL KOYCK
#koyckDlm(x , y , intercept)
model.koyck <- koyckDlm(x = train$Xt, y = train$Yt)
summary(model.koyck)
```
Dari hasil tersebut, didapat bahwa peubah $x_t$ dan $y_{t-1}$ memiliki nilai $P-Value < 0.05$. Hal ini menunjukkan bahwa peubah $x_t$ dan $y_{t-1}$ berpengaruh signifikan terhadap $y$ sehingga dapat disimpulkan bahwa peubah dependen AQI saat ini dipengaruhi oleh kandungan $O_3$ pada saat ini, serta nilai AQI satu hari sebelumnya. Adapun model keseluruhannya adalah sebagai berikut

$$
\hat{y_t}=0.54798+0.25830X_t+0.41955Y_{t-1}
$$
### Peramalan dan Akurasi

Berikut adalah hasil peramalan nilai AQI untuk 15 periode kedepan menggunakan model koyck

```{r}
#h =15, merupakan 15 periode yang akan diprediksi selanjutnya
fore.koyck <- forecast(model = model.koyck, x=test$Xt, h=15)
fore.koyck

#Akurasi data testing
mape.koyck <- MAPE(fore.koyck$forecasts, test$Yt)

#Akurasi data training
mape.koyck.train <- GoF(model.koyck)["MAPE"]

c("MAPE Testing"=mape.koyck,"MAPE Training"=mape.koyck.train)

```
Berdasarkan akurasi di atas, terlihat bahwa nilai MAPE keduanya tidak jauh berbeda. Artinya, model regresi dengan distribusi lag ini tidak `overfitted` atau `underfitted`

## Regression with Distributed Lag

### Lag Optimum

```{r}
#Penentuan Lag Optimum 
#dlm(formula , data , x , y , q , remove )
finiteDLMauto(formula = Yt ~ Xt,
              data = data.frame(train),
              model.type = "dlm", error.type = "AIC")
```
Diperoleh lag optimum untuk peubah $O_3$ adalah 10 hari sebelumnya. Selanjutnya dilakukan pemodelan kembali dengan $q=10$

### Peramalan dan Akurasi Model DLM (Distribution Lag Model)

```{r}
#model dlm dengan lag optimum
model.dlm <- dlm(x = train$Xt,y = train$Yt , q = 10) #nilai q diganti dengan lag optimum yang diperoleh pada langkah sebelumnya
summary(model.dlm)
```
Dari hasil tersebut terdapat beberapa peubah yang berpengaruh signifikan terhadap taraf nyata 10% yaitu $x_t$ , $x_{t-7}$ , $x_{t-8}$ , $x_{t-9}$, dan $x_{t-10}$.  Artinya, menurut model DLM dengan $q=10$, nilai AQI saat ini dipengaruhi oleh kandungan $O_3$ pada saat ini, 7 hari sebelumnya, 8 hari sebelumnya, 9 hari sebelumnya, dan 10 hari sebelumnya. Adapun keseluruhan model yang terbentuk adalah

$$
\hat{Y_t}=-0.294780 + 0.405638X_t+0.159000x_{t-1}-...-0.098958X_{t-10}
$$
Hasil peramalan 15 periode kedepan menggunakan model tersebut adalah sebagai berikut

```{r}
#peramalan dan akurasi
fore.dlm <- forecast(model = model.dlm, x=test$Xt, h=15)

#akurasi data testing
mape.dlm <- MAPE(fore.dlm$forecasts, test$Yt)

#akurasi data training
mape.dlm.train = GoF(model.dlm)["MAPE"]

c("MAPE Testing"=mape.dlm,"MAPE Training"=mape.dlm.train)
```
Berdasarkan akurasi di atas, terlihat bahwa nilai MAPE keduanya tidak jauh berbeda. Artinya, model regresi dengan distribusi lag ini tidak `overfitted` atau `underfitted`

## Model Autoregressive Distributed Lag (ARDL)

Peubah dependen dipengaruhi oleh peubah independen pada waktu sekarang, serta dipengaruhi juga oleh peubah dependen itu sendiri pada satu waktu yang lalu maka model tersebut disebut *autoregressive* (Gujarati 2004).

### Pemodelan ARDL

Pemodelan Autoregressive dilakukan menggunakan fungsi `dLagM::ardlDlm()` . Fungsi tersebut akan menerapkan *autoregressive* berordo $(p,q)$ dengan satu prediktor. Fungsi umum dari `ardlDlm()` adalah sebagai berikut.

```{r, eval=FALSE}

```

Dengan $p$ adalah integer yang mewakili panjang *lag* yang terbatas dan $q$ adalah integer yang merepresentasikan ordo dari proses *autoregressive*.

### Lag Optimum untuk ARDL

```{r}
#penentuan lag optimum
#ardlDlm(formula = NULL , data = NULL , x = NULL , y = NULL , p = 1 , q = 1 ,              remove = NULL )
model.ardl.opt <- ardlBoundOrders(data = data.frame(data), ic = "AIC", 
                                  formula = Yt ~ Xt )
min_p=c()
for(i in 1:15){
  min_p[i]=min(model.ardl.opt$Stat.table[[i]])
}
q_opt=which(min_p==min(min_p, na.rm = TRUE))
p_opt=which(model.ardl.opt$Stat.table[[q_opt]] == 
              min(model.ardl.opt$Stat.table[[q_opt]], na.rm = TRUE))
data.frame("q_optimum" = q_opt, "p_optimum" = p_opt, 
           "AIC"=model.ardl.opt$min.Stat)
```
Dapat terlihat bahwa nilai AIC terendah didapat ketika $p=13$ dan $q=2$, yaitu sebesar `16.55044	`. Artinya, model autoregressive optimum didapat ketika $p=13$ dan $q=2$. Selanjutnya nilai ini akan dimasukkan ke dalam proses pembentukan model ardl.

```{r}
model.ardl <- ardlDlm(x = train$Xt, y = train$Yt, p = 13 , q = 2)
summary(model.ardl)
```
Terdapat 2 peubah yang berpengaruh signifikan terhadap nilai $AQI$ pada selang kepercayaan 95% yaitu $X_t$ dan $X_{t-8}$. Artinya, menurut model ARDL dengan $p=13$ dan $q=2$, nilai AQI saat ini dipengaruhi oleh kandungan $O_3$ pada saat ini, serta 8 hari sebelumnya. Model keseluruhannya adalah sebagai berikut:

$$
\hat{Y}=-0.77136+ 0.39407X_t+0.20786 X_{t-1}+...-0.12772Y_{t-1}+0.06633Y_{t-2}
$$

### Peramalan dan Akurasi Model ARDL
```{r}
fore.ardl <- forecast(model = model.ardl, x=test$Xt, h=15)
fore.ardl
```
Data di atas merupakan hasil peramalan untuk 15 periode ke depan menggunakan Model Autoregressive dengan $p=2$ dan $q=13$.

```{r}
#akurasi data testing
mape.ardl <- MAPE(fore.ardl$forecasts, test$Yt)

#akurasi data training
mape.ardl.train <- GoF(model.ardl)["MAPE"]

c("MAPE Testing"=mape.ardl,"MAPE Training"=mape.ardl.train)
```
Berdasarkan akurasi di atas, terlihat bahwa nilai MAPE keduanya tidak jauh berbeda. Artinya, model regresi dengan distribusi lag ini tidak `overfitted` atau `underfitted`


## Perbandingan Model
```{r}
akurasi <- matrix(c(mape.koyck, mape.dlm, mape.ardl))
row.names(akurasi)<- c("Koyck","DLM","Autoregressive")
colnames(akurasi) <- c("MAPE")
akurasi
```
Berdasarkan nilai MAPE, model paling optimum didapat pada *Model DLM* karena 
memiliki nilai MAPE yang terkecil dibandingkan *Model Koyck* dan *Model ARDL*.

### Plot
```{r}
par(mfrow=c(1,1))
plot(test$Xt, test$Yt, type="b", col="red")
points(test$Xt, fore.koyck$forecasts,col="orange")
lines(test$Xt, fore.koyck$forecasts,col="orange")
points(test$Xt, fore.dlm$forecasts,col="green")
lines(test$Xt, fore.dlm$forecasts,col="green")
points(test$Xt, fore.ardl$forecasts,col="blue")
lines(test$Xt, fore.ardl$forecasts,col="blue")
legend("topleft",c("aktual", "koyck","DLM", "autoregressive"), lty=1, col=c("red","yellow","green","blue"), cex=0.8)

```
Berdasarkan plot tersebut, terlihat bahwa plot yang paling mendekati data aktualnya adalah Model DLM 1, sehingga dapat disimpulkan model terbaik dalam hal ini adalah model regresi DLM 1.
