---
title: "Prak MPDW 2"
author: "Vita Rizkyana Anggraeni_G1401211065"
date: "2023-09-05"
output: html_document
---

datareg <- arrange(.data=datareg, AQI)

```{r}
library(rio)
library(dplyr)
data <- import("https://raw.githubusercontent.com/vitaarizkyana/PraktikumMPDW/main/Pertemuan%202/Data%20Pertemuan%202.csv")
data$V1 = seq(from = 1, to = 72, by = 1)
data = data[,-c(4,10,11,12)]

dfreg <- data.frame(data)
dfreg

n <- 72
p <- 3
```
```{r}
library(tidyverse)
dfreg %>%
  as_tibble() %>%
  select(-V1) %>%
  cor() %>%
  ggcorrplot::ggcorrplot(type = "upper", lab = TRUE, lab_size = 3) +
  theme_light() +
  labs(title = "Plot Korelasi Peubah Respon AQI",
       x = NULL, y = NULL)
```
Terlihat dalam plot korelasi antar peubah diatas bahwa peubah `o3`,
`CO`,`no2`, dan `so2`  memiliki nilai korelasi tinggi terhadap peubah
`AQI`. 

y:`AQI` x1,x2,x3,x4: `o3`, `CO`, `no2`, dan `so2`

```{r}
y<-datareg$AQI
x0<-rep(1,72)
x1<-datareg$o3
x2<-datareg$CO
x3<-datareg$no2
x4<-datareg$so2

X=cbind(x0,x1,x2,x3)
X

dt <- data.frame(y,x0,x1,x2,x3)
dt

#Pembuatan Model Regresi
#model regresi
modelreg <- lm(y~x1+x2+x3+x4, data = dfreg)
summary(modelreg)
```
Model yang dihasilkan :
$$AQI_i=-0.580921+ 0.468551x1_i-0.008867x2_i+15.717244x32_i+3.766816x4_i$$ 

Uji F
$p-value = 0.000 < \alpha= 5% (Tolak H_0)$ Artinya, minimal terdapat
satu peubah penjelas yang berpengaruh signifikan terhadap nilai `AQI`
pada taraf 5%.

Diperoleh nilai $R^2= 0.9507$ Artinya, sebesar 95.07% keragaman nilai AQI dapat dijelaskan oleh model yang telah dibentuk. Hasil ini menunjukkan hasil yang bagus, seolah mendapatkan hasil terbaik.

Namun, pengujian asumsi tetap perlu dilakukan

```{r}
#sisaan dan fitted value
sisaan<- residuals(modelreg)
fitValue<- predict(modelreg)

#Diagnostik dengan eksploratif
par(mfrow = c(2,2))
qqnorm(sisaan) #normal qq plot
qqline(sisaan, col = "blue", lwd = 2) #normal qq plot
plot(fitValue, sisaan, col = "blue", pch = 20, xlab = "Sisaan", ylab = "Fitted Values", main = "Sisaan vs Fitted Values")
abline(a = 0, b = 0, lwd = 2)
hist(sisaan, col = "blue")
plot(seq(1,72,1), sisaan, col = "blue", pch = 20, xlab = "Sisaan", ylab = "Order", main = "Sisaan vs Order")
lines(seq(1,72,1), sisaan, col = "green")
abline(a = 0, b = 0, lwd = 2)
```
```{r}
#Melihat Sisaan Menyebar Normal/Tidak
#H0: sisaan mengikuti sebaran normal
#H1: sisaan tidak mengikuti sebaran normal
shapiro.test(sisaan)
ks.test(sisaan, "pnorm", mean=mean(sisaan), sd=sd(sisaan))
```
Berdasarkan uji formal Saphiro-Wilk dan Kolmogorov-Smirnov didapatkan nilai *p-value* \> $\alpha$ (5%). Artinya, cukup bukti untuk menyatakan sisaan berdistribusi normal.

```{r}
#ACF dan PACF identifikasi autokorelasi
par(mfrow = c(1,2))
acf(sisaan)
pacf(sisaan)

#garis acf atau pacf yg melewati garis biru mengidentifikasi autokorelasi

#Deteksi autokorelasi dengan uji-Durbin Watson
#H0: tidak ada autokorelasi
#H1: ada autokorelasi
dwtest(model)
```
Berdasarkan hasil DW Test, didapatkan nilai $DW = 0.58426$ dan *p-value* = $2.368*10^-14$. Namun, dengan nilai *p-value* \< 0.05 dapat disimpulkan bahwa tolak H0, cukup bukti mengatakan adanya autokorelasi. Oleh karena itu, diperlukan penangan autokorelasi. Penanganan yang akan digunakan menggunakan dua metode, yaitu Cochrane-Orcutt dan Hildret-Lu.

# Penanganan Autokorelasi
### Metode Cochrane-Orcutt
```{r}
#Penanganan Autokorelasi Cochrane-Orcutt
modelCO<-cochrane.orcutt(modelreg)
modelCO
```

Hasil keluaran model setelah dilakukan penanganan adalah sebagai berikut. $$y_i=5.0072366+0.483449x1_i-0.031501x2_i+0.443534x3_i-0.023072x4_i$$ Hasil juga menunjukkan bahwa nilai DW dan p-value meningkat menjadi $2.71632$ dan $9.965e-01$. 

Nilai DW sudah berada pada rentang DU \< DW \< 4-DU. Hal tersebut juga didukung dengan nilai *p-value* \> 0.05, artinya belum cukup bukti menyatakan bahwa sisaan terdapat autokorelasi pada taraf nyata 5%. Untuk nilai $ρ ̂$ optimum yang digunakan adalah $0.460565$.

```{r}
#Rho optimum
rho<- modelCO$rho
rho
```

Selanjutnya akan dilakukan transformasi secara manual dengan syntax berikut ini.

```{r}
#Transformasi Manual
#mulai dari baris kedua/baris pertama dihapus [-1]
#baris [-12] dihapus
Y.trans<- y[-1]-y[-72]*rho
X1.trans<- x1[-1]-x1[-72]*rho
X2.trans<- x2[-1]-x2[-72]*rho
X3.trans<- x3[-1]-x3[-72]*rho
X4.trans<- x4[-1]-x4[-72]*rho

modelCOmanual<- lm(Y.trans~X1.trans+X2.trans+X3.trans+X4.trans)
summary(modelCOmanual)
```
Hasil model transformasi bukan merupakan model sesungguhnya. Koefisien regresi masih perlu dicari kembali mengikuti $β_0^*=β_0+ρ ̂β_0$ dan $β_1^*=β_1$.

```{r}
#Mencari Penduga Koefisien Regresi setelah Transformasi ke Persamaan Awal
b0bintang <- modelCOmanual$coefficients[-2]
b0 <- b0bintang/(1-rho)
b1 <- modelCOmanual$coefficients[-1]
b0
b1
```

Hasil perhitungan koefisien regresi tersebut akan menghasilkan hasil yang sama dengan model yang dihasilkan menggunakan *packages*.

### Metode Hildreth-Lu

Penanganan kedua adalah menggunakan metode Hildreth-Lu. Metode ini akan mencari nilai SSE terkecil dan dapat dicari secara manual maupun menggunakan packages. Jika menggunakan packages, gunakan `library` *packages* `HORM`.

```{r}
#Penanganan Autokorelasi Hildreth lu
# Hildreth-Lu
hildreth.lu.func<- function(r, model){
  x1 <- model.matrix(model)[,2]
  x2 <- model.matrix(model)[,3]
  x3 <- model.matrix(model)[,4]
  x4 <- model.matrix(model)[,5]
  
  y <- model.response(model.frame(model))
  n <- length(y)
  t <- 2:n
  y <- y[t]-r*y[t-1]
  x1 <- x1[t]-r*x1[t-1]
  x2 <- x2[t]-r*x2[t-1]
  x3 <- x3[t]-r*x3[t-1]
  x4 <- x4[t]-r*x4[t-1]
  
  return(lm(y~x1+x2+x3+x4))
}

#Pencariab rho yang meminimumkan SSE
r <- c(seq(0.1,0.9, by= 0.1))
tab <- data.frame("rho" = r, "SSE" = sapply(r, function(i){deviance(hildreth.lu.func(i, modelreg))}))
round(tab, 4)

#rho optimum adalah sse yg paling minimum
```
Pertama-tama akan dicari di mana kira-kira $ρ$ yang menghasilkan SSE minimum. Pada hasil di atas terlihat $ρ$ minimum ketika 0.4. Namun, hasil tersebut masih kurang teliti sehingga akan dicari kembali $ρ$ yang lebih optimum dengan ketelitian yang lebih. Jika sebelumnya jarak antar $ρ$ yang dicari adalah 0.1, kali ini jarak antar $ρ$ adalah 0.001 dan dilakukan pada selang 0.2 sampai dengan 0.5.

```{r}
#Rho optimal di sekitar 0.4
rOpt <- seq(0.2,0.5, by= 0.001)
tabOpt <- data.frame("rho" = rOpt, "SSE" = sapply(rOpt, function(i){deviance(hildreth.lu.func(i, modelreg))}))
head(tabOpt[order(tabOpt$SSE),])

#Grafik SSE optimum
par(mfrow = c(1,1))
plot(tab$SSE ~ tab$rho , type = "l", xlab = "Rho", ylab = "SSE")
abline(v = tabOpt[tabOpt$SSE==min(tabOpt$SSE),"rho"], lty = 2, col="red",lwd=2)
text(x=0.341, y=0.2397500, labels = "rho=0.341", cex = 0.8)
```
Perhitungan yang dilakukan aplikasi `R` menunjukkan bahwa nilai $ρ$ optimum, yaitu saat SSE terkecil terdapat pada nilai $ρ=0.461$. Hal tersebut juga ditunjukkan pada plot. Selanjutnya, model dapat didapatkan dengan mengevaluasi nilai $ρ$ ke dalam fungsi `hildreth.lu.func`, serta dilanjutkan dengan pengujian autokorelasi dengan uji Durbin-Watson. Namun, setelah pengecekan tersebut tidak lupa koefisien regresi tersebut digunakan untuk transformasi balik. Persamaan hasil transformasi itulah yang menjadi persamaan sesungguhnya.

```{r}
#Model terbaik
modelHL <- hildreth.lu.func(0.461, modelreg)
summary(modelHL)

#Transformasi Balik
cat("y = ", coef(modelHL)[1]/(1-0.341), "+", coef(modelHL)[2],"x", sep = "")
```

Setelah dilakukan tranformasi balik, didapatkan model dengan metode Hildreth-Lu sebagai berikut. $$y_i= 2.70531+0.48348x1_t-0.03156x2_i+0.43058x3_i-0.02726x4_i$$

```{r}
#Deteksi autokorelasi
dwtest(modelHL)
```

Hasil uji Durbin-Watson juga menunjukkan bawah nilai DW sebesar $2.7173$ berada pada selang daerah tidak ada autokorelasi, yaitu pada rentang DU \< DW \< 4-DU. Hal tersebut juga didukung oleh *p-value* sebesar $0.9966$, di mana *p-value* \> $\alpha$=5%. Artinya tak tolak $H_0$ atau belum cukup bukti menyatakan bahwa ada autokorelasi dalam data nilai AQI dengan metode Hildreth-Lu pada taraf nyata 5%.

Terakhir, akan dibandingkan nilai SSE dari ketiga metode (metode awal, metode Cochrane-Orcutt, dan Hildreth-Lu).

```{r}
#Perbandingan
sseModelawal <- anova(modelreg)$`Sum Sq`[-c(1,2,3,4)]
sseModelCO <- anova(modelCOmanual)$`Sum Sq`[-c(1,2,3,4)]
sseModelHL <- anova(modelHL)$`Sum Sq`[-c(1,2,3,4)]
mseModelawal <- sseModelawal/length(y)
mseModelCO <- sseModelCO/length(y)
mseModelHL <- sseModelHL/length(y)
akurasi <- matrix(c(sseModelawal,sseModelCO,sseModelHL,
                    mseModelawal,mseModelCO,mseModelHL),nrow=2,ncol=3,byrow = T)
colnames(akurasi) <- c("Model Awal", "Model Cochrane-Orcutt", "Model Hildreth-Lu")
row.names(akurasi) <- c("SSE","MSE")
akurasi
```
Berdasarkan hasil tersebut dapat diketahui bahwa hasil penanganan autokorelasi dengan metode Cochrane-Orcutt dan Hildreth-Lu memiliki nilai sebesar $7.905706$ dan $7.9057117$. Lebih rendah dibandingkan model awal dengan SSE sebesar $32.6876176$. Hal ini menunjukkan bahwa model setelah penanganan lebih baik dibandingkan model awal ketika autokorelasi masih terjadi.
